臺灣臺中地方法院交通事件裁定　　　 100年度交聲字第1212號
原處分機關　交通部公路總局臺中區監理所
異　議　人　莊進通即泰元隆建材.
即受處分人　　　　　商業統一編.
上列異議人即受處分人因違反道路交通管理處罰條例案件，對於
交通部公路總局臺中區監理所100年3月28日（原處分案號：中監
違字第裁60-GF0000000號）所為之處分，聲明異議，本院裁定如
下：
    主  文
異議駁回。
    理  由
一、原處分機關交通部公路總局臺中區監理所略以：異議人即受
    處分人莊進通即泰元隆建材五金行（下稱受處分人）所有車
    牌號碼5V-787號自用大貨車，於民國100 年2 月15日下午3
    時44分許，在臺中市○○區○○路與福雅路口處，因「裝載
    水泥塊、磚瓦（土方）未依規定使用砂石專用車」之違規，
    經臺中市警察局第六分局永福派出所員警以違反道路交通管
    理處罰條例第29條之1 第1 項規定，當場舉發。受處分人於
    期限內申訴，經舉發單位查復後，仍有不服，原處分機關遂
    於100 年3 月28日以中監違字第裁60-GF0000000號裁決書，
    依違反道路交通管理處罰條例第29條之1 第1 項之規定，裁
    處受處分人罰鍰新臺幣（下同）60,000元等語。
二、受處分人聲明異議意旨略以：(一)道路交通管理處罰條例第29
    條之1 第1 項規定，係以裝載「砂石、土方」為處罰之構成
    要件，文義並不包含「石方」。所謂「土方」係指因土方工
    程之所需或因土方工程而產生之「土料」而言，水泥塊、磚
    瓦應屬「石方」而非「土方」。茲如臺中市營建剩餘土石方
    管理自治條例第3 條第1 項第1 款規定，即將「泥、土、砂
    、石、磚、瓦、混凝土塊」合稱為「土石方」，而非單以土
    方稱之，顯見土方、石方並非相同概念。故本條例第29條之
    1 第1 項既非以裝載土石方為處罰之構成要件，自不應將本
    條擴張適用於裝載水泥塊、磚瓦之情形。(二)「建築混合廢棄
    物」亦非本條例第29條之1 第1 項所規定之「砂石、土方」
    ，蓋砂石、土方均係足供營建工程利用，具有經濟價值之物
    ，此與建築混合廢棄物在性質上僅為「垃圾」之一種，迥然
    不同，此觀前開自治條例規定即可明暸。縱認本條例第29條
    之1 第1 項所規定之「砂石、土方」應同時包含土方、石方
    ，亦不應認為不具經濟價值之「建築混合廢棄物」屬於「砂
    石、土方」之範疇，否則即有跳脫法條文義並擴張處罰範圍
    之嫌。(三)系爭貨車所裝載者係東堂山營造工程有限公司委託
    溪尾科技股份有限公司進行廢棄物處理之「土木或建築廢棄
    物混合物」，此有「營建混合物進場證明」、「廢棄物處理
    廠受託處理一般事業廢棄物清除機構進廠確認單」可茲為證
    ，足見受處分人之系爭貨車所裝載者，與本條例第29條之1
    第1 項所規定之「砂石、土方」有間，且受處分人更係領有
    「臺中縣政府廢棄物清除許可證」之業者，處分機關未慮及
    此，驟認為系爭貨車裝載建築混合廢棄物之行為違反此項規
    定，顯然恣意擴張本條之適用範圍，已違反行政罰法第4 條
    處罰法定原則，為此聲明異議，請求撤銷原處分等語。
三、按裝載砂石、土方未依規定使用專用車輛或其專用車廂未合
    於規定或變更車廂者，處汽車所有人40,000元以上80,000元
    以下罰鍰，並當場禁止通行，道路交通管理處罰條例第29條
    之1 第1 項定有明文。次按裝載砂石、土方之傾卸框式大貨
    車及傾卸框式半拖車，經公路監理機關檢驗查核已依規定裝
    設裝置及標示者，即登檢為砂石專用車，復貨廂外框顏色依
    據道路交通安全規則第42條第1 項第15款辦理，貨廂正後方
    依據道路交通安全規則第42條第1 項第3 款規定以黑色字體
    加漆號牌2.5 倍之車輛牌照號碼，裝載砂石土方車輛使用專
    用車輛或專用車廂規定第2 條、第3 條第6 款、第8 款訂有
    明文。又按裝載砂石、土方之傾卸框式半拖車及裝載砂石、
    土方且總重量在20公噸以上之傾卸框式大貨車，自中華民國
    90年7 月1 日起新登檢領照，應裝設具有顯示車輛載重功能
    且合於規定之載重計、轉彎及倒車警報裝置、左右兩側之防
    止捲入裝置與後方之安全防護裝置（或保險槓）及具有連續
    記錄汽車瞬間速率及行車時間功能之行車記錄器，其為8 公
    噸以上未滿20公噸之新登檢領照汽車，自中華民國90年1 月
    1 日起，亦同；裝載砂石、土方之傾卸式大貨車及傾卸式半
    拖車貨廂容積應合於規定，並應於貨廂兩邊之前方標示與貨
    廂內框尺寸，其字體尺度、字樣及標示方式由交通部另定之
    ，貨廂外框顏色應使用台灣區塗料油漆工業同業公會塗料色
    卡編號一之19號黃顏色，道路交通安全規定第39條第20款、
    第26款、第27款、第39條之1 第14款、第16款、第18款、第
    20款、第21 款 、第42條第1 項第14款、第15款分別訂有明
    文。
四、經查：
  (一)本件受處分人所有車牌號碼5V-787號自用大貨車，於100 年
    2 月15日下午3 時44分許，行經臺中市○○區○○路與福雅
    路口處，因「裝載水泥塊、磚瓦（土方）未依規定使用砂石
    專用車」之違規，為臺中市警察局第六分局永福派出所警員
    製單舉發之事實，有臺中市警察局舉發違反道路交通管理事
    件通知單影本1 紙及臺中市政府警察局第六分局100 年3 月
    18日中市警六分交字第1000008587號函暨檢送之採證照片在
    卷可稽；而本件受處分人所有前揭車輛，並未經監理機關檢
    驗通過登檢為裝載砂石、土方之專用車輛乙節，有汽車車籍
    查詢結果1 份附卷足憑，且稽之本件採證照片，前揭車輛車
    廂為藍色、貨廂正後方加漆車牌號碼標示為白色字體，而非
    係依前揭規定將車廂漆為黃色、貨廂正後方加漆車牌號碼標
    示為黑色字體等情，亦有採證照片6 幀附卷可參，足徵受處
    分人所有前揭自用大貨車並非裝載砂石之專用車輛甚明。
  (二)受處分人雖以前詞置辯，惟依前揭道路交通安全規則第39條
    、第39條之1 、第42條第1 項及裝載砂石土方車輛使用專用
    車輛或專用車廂規定第3 項等規定可知，立法者之所以將裝
    載砂石土方之車輛標準化，統以「砂石專用車」作為行政管
    制手段，並嚴格規定砂石專用車應有一定規格之高度、容積
    、外框、顏色、車廂正後方之號牌，並強制裝設載重計、轉
    彎及倒車警報、行車紀錄器、防捲入等安全防護及機械式可
    密覆裝置或備有帆布能緊密覆蓋貨廂，無非係行駛於道路之
    砂石車，因車體龐大，駕駛人行駛於道路多有死角，不幸發
    生撞擊不易警覺，且所載砂石、土方沉重、容易散逸，影響
    視野，苟不慎掉落，恐砸傷人車，均影響行車安全。準此，
    由以上對於裝載砂石、土方專用車輛規格、標示及裝置等規
    範內容觀之，道路交通管理處罰條例第29條之1 第1 項之立
    法目的，應係為建立載運砂石、土方專用車制度，以加強管
    理載運砂石、土方之車輛，避免載運砂石、土方之車輛因超
    載、超重或砂石滲漏飛散等情形致影響道路品質及其他用路
    人之行車安全；其立法意旨係以維護交通安全為主要考量，
    故舉凡載運與「砂石、土方」或相類似性質之物，行車時有
    逸散、掉落，影響交通安全之虞時，均應有該法規之適用。
    而依卷附受處分人提出之營建混合物統計聯單及廢棄物處理
    場受託處理一般事業廢棄省清除機構進廠（場）確認單可知
    ，受處分人所有上開車輛所載運廢棄物記載為「土木或建築
    廢棄物混合物」，復經本院檢視上開採證照片結果，上開車
    輛於違規當時所載運者，除有大量水泥塊外並參雜部分破裂
    毀損磁磚，且按畫面顯示載運之水泥塊大小不一、形狀均呈
    現不規則斷裂，顯見上開車輛所裝載之廢棄物應係經由土木
    或建築物拆除工程所產生之水泥塊、磁磚等，而該等拆除後
    廢棄物不外泥、砂、石、土等成分，且業經拆卸零散而非屬
    整體物，其性質應與一般砂石、土方並無二致。又該等土木
    、建築廢棄物等混合物既係為拆卸零散之非整體物，其在運
    送之過程中所含泥、砂、石、土無疑將有滲漏飛散之危險，
    甚其所載運者絕大多數為不規則水泥土塊及磁磚等，重量較
    一般砂石重，仍未以砂石載用車載運，其掉落砸傷人車之危
    險更增，顯然影響道路品質及其他用路人之行車安全，有違
    道路交通管理處罰條例第29條之1 第1 項之立法目的。故受
    處分人徒以上開車輛所載運者係水泥塊及磚瓦等節，遽認其
    並無違反前開規定，並指摘原處分機關之裁處有所不當，尚
    非有據。況如謂只要所載運之貨物並非全屬砂石、土方，即
    得不依規定使用專用車輛，無疑大開業者脫法之門，並任由
    超載、超重且砂石、土方有滲漏飛散及掉落危險之砂石車橫
    行於道路上。從而，本件受處分人所有前揭車輛所承載之整
    修拆除工程剩餘物，揆諸前揭法條之立法意旨，自屬道路交
    通管理處罰條例第29條之1 第1 項所稱之砂石、土方無疑，
    應認有未依規定使用專用車輛之違規情事。
  (三)又受處分人所引92年10月07日公布，98年1 月22日修正之臺
    中市營建剩餘土石方管理自治條例規定，該條例第1 條已明
    文揭櫫其之立法意旨，乃係臺中市為有效管理營建事業產生
    之營建剩餘土石方，以維護公共安全、環境衛生及市容觀瞻
    ，特制定該自治條例，與道路交通管理處罰條例為加強道路
    交通管理，維護交通秩序，以確保交通安全之立法意旨，兩
    者立法目的顯不相侔，自不得混為一談。況依行政院86年12
    月31日台86內字第52110 函釋及內政部訂定之「營建剩餘土
    石方處理方案」略以：營建工程剩餘土石方（俗稱廢棄土）
    之種類，包括建築工程、公共工程及其他民間工程所產生之
    剩餘泥、土、砂、石、磚、瓦、混凝土塊等，屬有用資源，
    其主管機關為內政部營建署，至於因施工所產生之金屬屑、
    玻璃碎片、廢塑膠、廢木材等廢棄物，則屬營建廢棄物，由
    環保署主管；另營建剩餘土石方與營建廢棄物混雜未經分類
    之營建混合物，於管理上歸屬營建廢棄物範疇，目前尚無混
    雜比例之界定規定等語，可知大貨車載運土石，是否受道路
    交通管理處罰條例第29條之1 關於砂石專用車之相關限制，
    端視所載運之內容物為何，至該內容物性質是否屬廢棄物，
    則另屬有無違反廢棄物清理法之問題，兩者並不相悖。
  (四)復按道路交通管理處罰條例第29條之1 第1 項所謂「土方、
    砂石」適用範圍仍包括「裝載建築物拆除廢棄物」之類型，
    於「非砂石車輛載運廢土方( 附載運水泥塊) 」案件仍應適
    用該條例第29條之1 第1 項規定處罰，亦據交通部於95年1
    月4 日以交路字第0940067397號函釋甚明，足認上開車輛所
    裝載土木、建築廢棄物混合物仍應依規定使用專用車輛，是
    縱受處分人上開所陳僅其所有上開車輛於警舉發當時裝載者
    係含水泥塊之營建廢棄物屬實，仍屬「裝載砂石未依規定使
    用專用車輛」，該當於道路交通管理處罰條例第29條之1 第
    1 項之違規行為。從而，本件受處分人所有前揭車輛所承載
    之水泥土塊、磁磚等，揆諸前揭法條之立法意旨及行政院之
    函釋，自屬道路交通管理處罰條例第29條之1 第1 項所稱之
    砂石、土方無疑，從而自屬有未依規定使用專用車輛之違規
    情事，是受處分人所領有「廢棄物清除許可證」乙節，尚無
    足為有利其之認定。
五、綜上所述，本件違規車輛既裝載具「砂石、土方」性質之磚
    塊與水泥土塊，原處分機關據以援引道路交通管理處罰條例
    第29條之1 第1 項之規定，以「裝載砂石土方未依規定使用
    專用車輛」之違規，裁處60,000元之處分，核無違誤，本件
    之聲明異議為無理由，應予駁回。
據上論斷，應依道路交通管理處罰條例第87條第2 項，道路交通
事件處理辦法第18條，裁定如主文。
中    華    民    國   100    年    4     月    27    日
                  交通法庭   法  官  劉惠娟
以上正本證明與原本無異。
如不服本裁定，應於收受送達後5日內向本院提出抗告狀。（應
附繕本）
                             書記官  林世佳
中    華    民    國   100    年    4     月    27    日